臺灣高等法院臺南分院民事判決　九十三年度家上字第八八號　Ｊ
　　上　訴 人　 甲　○　○
　　　　　　　　　　　 　　.
　　被　上訴人　乙　○　○
　　訴訟代理人　楊　漢　東　律師
　　複　代理人　蕭　敦　仁　律師
右當事人間請求離婚事件，上訴人對於中華民國九十三年五月五日台灣嘉義地方法院
第一審判決（九十三年度婚字第八九號）提起上訴，經本院於九十三年八月二十四日
言詞辯論終結後，判決如左：
    主    文
上訴駁回。
第二審訴訟費用由上訴人負擔。
    事實及理由
一、上訴人主張：兩造係夫妻，現婚姻關係尚存續中。被上訴人曾於八十六年三月間
    任職台南六甲鄉國防監獄第三科會計時，因虧空公款被判刑二年緩刑四年確定；
    被上訴人又於九十三年二月二十二日十五時，攀爬陽台進入嘉義市○○路篤行新
    城十八號二樓，上訴人所暫住之上訴人胞妹家中，竊取被上訴人之前寄給上訴人
    之九封信件，而被判處一千元罰金確定，則被上訴人涉不明譽之罪甚為明顯。再
    被上訴人簽賭六合彩損失二百萬元，對金錢從未量入為出，揮霍無度，上訴人自
    八十四年與被上訴人結婚之後，已為被上訴人償付新台幣（下同）四百餘萬元之
    鉅款。又被上訴人於八十九年間，經常至上訴人服務之公司吵鬧，打擊上訴人工
    作情緒及形象，使上訴人不得不辭去工作；被上訴人又捏造事實告上訴人違反家
    暴法；被上訴人與上訴人前妻所生之兩個兒子相處不睦，造成小孩心理不平衡，
    影響其人格發展，有嫉妒之心，侮辱上訴人兒子之生母；經常懷疑上訴人與前妻
    交往，導致兩造爭吵，徹夜唸唸不休至深夜，影響上訴人之工作精神和情緒，對
    上訴人造成精神虐待；被上訴人擅用心計，無所不用其極，雙方爭吵，其辭窮無
    理之時，會突然打開窗戶，大聲向外喊打人、救命等，非事實之舉動，企圖讓鄰
    居造成其被害之假象；被上訴人更於遭判刑解雇之後，向鄰里謊稱為照顧高齡公
    婆，以盡孝道而辭去高薪工作，刻意隱瞞貪污判刑之事實。實際上，上訴人父母
    親長年生病，大半是上訴人和家妹照顧，又在家父因病住院時，被上訴人亦未曾
    盡過一點心意及孝道。是兩造誠摯相愛基礎已動搖，終日冷漠相對，互不相關，
    婚姻已生破綻，夫妻個性不合，精神上長期受其壓迫，多次協商不果，且自八十
    九年分居迄今已二年餘，以上多項事實，證實兩人已經無法繼續維持婚姻，爰依
    民法第一千零五十二條第一項第三款、第十款及同條第二項之規定請求離婚，原
    審為上訴人敗訴之判決後，上訴人提起上訴．聲明：(一)原判決廢棄。(二)請准上訴
    人與被上訴人離婚。
二、被上訴人則以：上訴人主張之事實均非實在，被上訴人雖在八十六年間曾因投資
    挪用公款被判刑，然此部分已逾法定除斥期間，另指被上訴人竊盜部分，因被上
    訴人不忍其親手寫給上訴人之信遭棄置，信手帶回保管，並無竊取財物之不法意
    圖，且僅判罰金，並不構成離婚之要件。再被上訴人並無揮霍無度、嗜賭六合彩
    之情事，實際兩造婚後上訴人尚與前妻往來，且其前妻之乾女兒還羞辱被上訴人
    是一個不會下蛋的老母雞，上訴人前妻偷人一事，是上訴人告知被上訴人的；上
    訴人與前妻所生的二個兒子，並未與兩造共同生活，何來與其二個兒子相處不融
    洽；又上訴人八十九年八月十六日深夜，帶其與前妻所生之二子及其前妻之乾女
    兒至被上訴人家中，搗毀被上訴人家中物品，破壞兩造之結婚照，被上訴人更遭
    上訴人兒子打傷，受有家庭暴力，被上訴人聲請保護令，行使合法權益，雖事後
    委曲求全撤回聲請，亦非誣告上訴人；又署名為小喬之人確有在信中指責上訴人
    「船過水無痕」之事實，是本件係上訴人自己行為不當，製造夫妻不和之事端，
    錯在上訴人，上訴人請求離婚應無理由等語置辯，爰聲明上訴駁回。
三、兩造於八十四年七月二十三日結婚，現婚姻關係尚存續中之事實，為兩造所是認
    ，並有戶籍謄本一份為證（見原審卷第十頁），自堪信為真實。
四、被上訴人任職台南六甲鄉國防監獄第三科會計，因虧空公款於八十六年十二月十
    一日經判刑二年緩刑四年確定之事實，為兩造所不爭執，並有國防部軍局九十三
    年三月二十九日法浩字第０九三００００九九二號函所附國防部八十六年則剴判
    字第二六號判決影本一件可證（見原審卷第一一六─一二三頁），自係真實。
    惟該案判決迄上訴人於九十三年二月十一日提起本件訴訟（見上訴人於原審卷內
    起訴狀上之收文章）已有六年餘。而按對於民法第一千零五十二條第一項第十款
    夫妻之一方被處三年以上有期徒刑或因犯不明譽之罪被處徒刑者，他方雖得請求
    離婚，但有請求權之一方，自知悉後已逾一年，或自其情事發生後已逾五年者，
    不得請求離婚，已為民法第一千零五十四條之規定自明。是而上訴人以被上訴人
    曾因犯不明譽之罪被判徒刑請求離婚，顯逾民法第一千零五十四條所定之離婚請
    求權之行使期間。至上訴人主張被上訴人於九十三年二月二十二日十五時，攀爬
    陽台進入嘉義市○○路篤行新城十八號二樓，上訴人所暫住之上訴人胞妹家中，
    竊取被上訴人之前寄給上訴人之九封信件，被判處九千元罰金確定，業據上訴人
    提出台灣嘉義地方法院九十三年度嘉簡字第二四八號及九十三年簡上字第一二一
    號刑事判決（見原審卷第一三二頁一三四頁；本院卷第九一頁－九六頁），自屬
    真實。但被上訴人既被處罰金一千元，亦與民法第一千零五十二條第一項第十款
    犯不明譽之罪被處徒刑之離婚要件不合，從而上訴人依民法第一千零五十二條第
    一項第十款之規定請求離婚，為無理由。
五、上訴人主張：八十九年底至九十年初，被上訴人捏造事實告上訴人違反家暴法，
    是被上訴人誣告上訴人損及上訴人人格；又被上訴人於八十六年至九十年間不斷
    於村內公眾場所，口頭及書面公然侮辱上訴人兩個兒子之生母，有損上訴人尊嚴
    ，令上訴人精神難堪，致影響上訴人在社會上之人格評價；再上訴人因小孩問題
    須與前妻聯繫，被上訴人即經常懷疑上訴人與前妻往來，造成夫妻爭吵之導火線
    ，被上訴人因而常常打電話及寫信去騷擾上訴人前妻及小孩，甚至為此單一事件
    ，被上訴人可以徹夜在上訴人耳旁念念不休至深夜，直接影響上訴人隔日之工作
    精神和情緒，對上訴人造成精神虐待，致不堪同居云云，惟查：
（一）被上訴人於九十年一月間以上訴人有暴力行為，而向原審法院聲請保護令，嗣
      經上訴人撤回之事實，為兩造所不爭執，並經本院調閱嘉義地方法院九十年度
      家護字第二四號卷查明屬實。又該案係以被上訴人撤回而終結，並非以查無實
      證而駁回，已陳述如前。而被上訴人聲請保護令時，被上訴人雖自承八十九年
      八月十六日上訴人甲○○並未打被上訴人，惟稱當天上訴人帶著兩個兒子到家
      裡把家裡弄亂，打被上訴人的是上訴人的大兒子（見九十年度家護字第二四號
      卷九十年三月六日訊問筆錄，第四二頁）等語，且上訴人之子在兩造之結婚相
      片上，塗鴉，亂寫辱罵之言詞，並提出診斷證明一件、相片二張（見前開通常
      保護令事件卷第二六、二七頁）為證。上訴人亦不否認其大兒子有打被上訴人
      之情事，惟主張係上訴人先打其子，兩造只是吵架而已，並謂：八十九年十一
      月那次是因為被上訴人乙○○換鎖，上訴人無法進入就請鎖匠開門進去，是上
      訴人回去找東西把東西弄亂，至於九十年一月二日那次是因為被上訴人乙○○
      扣留上訴人的信件及到上訴人的公司騷擾上訴人，讓上訴人情緒失控才把家裡
      弄亂（見九十年度家護字第二四號卷九十年二月六日訊問筆錄，第二三─二四
      頁）。從而被上訴人顯非憑空捏造事實，而誣指上訴人有家庭暴力行為。是上
      訴人以被上訴人捏造事實告上訴人違反家暴法，而誣告上訴人損及上訴人人格
      致不堪同居之事實，實不可採。
（二）上訴人主張：「被上訴人與上訴人前妻所生之兩個兒子相處不融，造成小孩心
      理不平衡，影響其人格發展，有嫉妒之心，侮辱上訴人兒子之生母；經常懷疑
      上訴人與前妻交往，導致兩造爭吵，徹夜唸唸不休至深夜，影響上訴人之工作
      精神和情緒，對上訴人造成精神虐待；被上訴人擅用心計，無所不用其極，雙
      方爭吵，其辭窮無理之時，會突然打開窗戶，大聲向外喊打人、救命等，非事
      實之舉動，企圖讓鄰居造成其被害之假象；上訴人父母親長年生病，大半是上
      訴人和家妹照顧，又在家父因病住院時，被上訴人亦未曾盡過一點心意及孝道
      」之事實，為被上訴人所否認，且上訴人亦未提出其他事證以供查核，是上訴
      人空言主張，並不可採信。再證人胡培源於原審證稱：「甲○○的父母親未過
      世前，有聽鄰居講，被上訴人有照顧上訴人的父母」等語（見原審卷九十三年
      三月十二日言詞辯論筆錄，第五二─五三頁），是而上訴人指摘被上訴人對長
      輩不盡孝道，實有誇大之嫌。其次，由被上訴人之信中，其內容大部分在抱怨
      上訴人之不是，及被上訴人內心之感受，並無侮辱及誹謗之字眼，上訴人以此
      主張有不堪同居之事由，並不足採。
六、上訴人另主張被上訴人有民法第一千零五十二條第二項，難以維持婚姻之重大事
    由存在之事實，既為被上訴人所否認，並以前揭情詞置辯，致兩造互有爭議。是
    本件所應審究者，厥為被上訴人是否有可歸責之難以維持婚姻之重大事由存在乙
    情。茲查：
（一）按婚姻乃一男一女之兩性結合，以組織家庭，共同生活為目的，故有足以破壞
      共同生活或難以維持共同生活之情事發生，允宜許其離婚以消滅婚姻關係。七
      十四年六月三日修正公布之民法親屬編，就裁判離婚之原因，為應實際需要，
      參考各國立法例，增設民法第一千零五十二條第二項，明定有同條第一項以外
      重大事由，難以維持婚姻者，亦得請求離婚。是對於家庭生活之美滿幸福，有
      妨礙之情形，即認其與此之所謂難以維持婚姻之重大事由相當；次按民法親屬
      編於七十四年修正後，於第一千零五十二條增列第二項離婚事由之概括規定，
      其目的在使夫妻請求裁判離婚之事由較富彈性。是夫妻間發生足以使婚姻難以
      維持之重大事由者，雖不符合該條第一項所列各款情形，亦無不准依該法條第
      二項訴請離婚（最高法院七十九年度台上字第一○四○號判決及最高法院八十
      六年三月四日八十六年度第二次民事庭會議決議參照）。惟夫妻共組家庭，並
      以終生共同生活為目的，而婚姻關係乃為夫妻間感情生活、精神生活、物質生
      活、親情倫理生活、性生活、與他方親友人際關係等基本條件之全面結合，此
      構成婚姻之基本條件，於婚姻生活中可能出現嚴重歧異，如已難期回復者，應
      認婚姻有難以繼續維持之重大事由，當維繫婚姻之基礎盡失，仍強維持婚姻關
      係者，對當事人、子女、家庭及社會均有不良影響。但婚姻生活難免會出現意
      見衝突情事，難僅因一時之嫌隙而認婚姻確已破裂。而婚姻關係是否破裂，涉
      及當事人之主觀心理層面、主觀上之認知等主觀精神活動現象，法院為判決時
      ，固應尊重當事人之主觀意見，但如何發現當事人之婚姻確已破裂難以回復，
      仍須由裁判者從外在之客觀事實，並依兩造之婚姻基礎、婚後感情、夫妻關係
      的現狀等綜合判斷之。再按民法第一千零五十二條第二項但書規定，難以維持
      婚姻之重大事由應由夫妻之一方負責者，僅他方得請求離婚，係為公允而設，
      故難以維持婚姻之重大事由，夫妻雙方均須負責時，應比較衡量雙方之有責程
      度，僅責任較輕之一方，得向責任較重之他方請求離婚，有責程度相同時，雙
      方均得請求離婚，始符公平，最高法院著有九十年度臺上字第二二一五號判決
      要旨足參。
（二）上訴人主張：「八十九年被上訴人經常親赴上訴人服務之環瑜貿易有限公司（
      嘉義市○○路五三九之八九號）爭吵，打擊上訴人工作情緒及上訴人於公司之
      形象（上訴人為公司之後勤經理兼企劃主任）。並赴公司老闆家中，要求老闆
      將上訴人之薪資直接轉至被上訴人帳戶」之事實，為被上訴人所否認，且證人
      即上訴人之同事林綿綿於原審證稱：八十九年九月在寰宇貿易公司時看到上訴
      人太太去公司找上訴人兩次。但是因為他們都是出去外面的庭院講話，所以講
      些什麼或是發生什麼事，我都不知道。接過被上訴人打來的電話兩、三次，都
      是找上訴人等語（見原審卷九十三年三月十二日筆錄，第五一頁）。再證人即
      環瑜公司之負責人林文秤於原審證稱：．．．看過被上訴人數次，他有時候會
      送早餐給他先生。上訴人在公司表現很好，被上訴人為人和我們見面的應對等
      也都很好。如果他們夫妻之間有何爭執，大都會到外面去講，所以我沒有在他
      們爭執時在場，因此沒有現場目睹過他們夫妻間的爭執。沒有印象有公司同事
      對我說過，被上訴人要求要將上訴人的薪資轉到她的帳戶內，被上訴人亦無直
      接要求我將上訴人的薪資轉到她帳戶內等語（見原審卷九十三年三月二十六日
      筆錄，第七八─七九頁）。核證人所言，均與上訴人上開主張之事實相悖，且
      上開二人證均係上訴人要求傳訊，其證言當無偏袒被上訴人之理，故其二人所
      言應可採信，從而可證，上訴人此部分之主張事實，自不可採。
（三）至上訴人主張：「八十九年七月兩造於篤行新村辦公室內召開協調會，會中提
      出因彼此個性不合，無法再繼續相處，希望好聚好散，並提出給予台南上訴人
      名下之房子，上訴人之妹妹並願意先借原告二十萬現金給被上訴人以結束婚姻
      關係，被上訴人卻堅持要一百萬元及一棟房子的要求，上訴人現款已支付被上
      訴人虧空公款及被上訴人在外向友人之借貸，已無能力再支付被上訴人之巨額
      要求，故於會中另提出既然無法達成協議離婚，即日起上訴人搬出到先父、母
      留下之房子居住，一直到今，當時被上訴人也無異議。」之事實，縱或屬實，
      然此為兩造商議離婚事宜，其間若有談及金錢財物之事，亦係兩造間夫妻財產
      分別歸屬之問題，是否可達成協議，均須當事人在自由意識下始能為之，是若
      當事人均以合平理性之商議，難以被上訴人有要求財產之事，即謂其有構成離
      婚之事由，否則如此，日後若有他夫妻自行商議離婚而談及財產之事時，均可
      謂之構成離婚事由，則是否已創設欲達離婚之當事人方便之門，其情感法理甚
      為不平至明。其次，證人邱隋登蘭於原審證稱：八十九年七月間，兩造在去村
      長那裡協調有在場。當時情形是村長要替他們和解，但是談不攏，就各走各的
      ，當時沒有談成。就是兩個人分居，各住各的等語。再證人楊婉清亦於原審證
      稱：八十九年七月間，兩造協調之事我知道。他們二人就錢的部分，沒有談成
      。但是有談成分居的事，兩個人各住各的，但當時也沒有說到要分居到何時等
      語（以上均見原審卷九十三年三月十二日筆錄，原審卷第八０、八一頁）。證
      人胡培源又於原審證稱：與兩造是鄰居，他們有無住在一起並不清楚。他們分
      居之事亦不知道。八十九年七月，兩造有到我那裡協調，當時我擔任村長，因
      為有鄰居告知他們爭吵影響鄰居安寧，後來他們自己來我這裡協調，協調後，
      沒談出什麼結果。兩造協調當中，有無談到分居之事我不知道．．．．等語（
      見原審卷九十三年三月十二日筆錄，原審卷第五二頁）。按上開三名證人與兩
      造為鄰居關係，均與兩造並無恩怨情誼，是其三人證言當無偏袒一方之理，渠
      等證詞應可採信。由上開證人所言，僅證明兩造曾爭吵且為分居、金錢部分協
      商不成之事實，是縱使被上訴人於協議離婚或分居時談及財產之事宜，上訴人
      人並無非理性之行為，且兩造既曾討論分居不成，上訴人主動搬離兩造之居住
      ，而造成分居之事實，有上訴人主觀之意願存在，不能認兩造之婚姻客觀上確
      已破裂難以回復。
（四）上訴人又主張：「被上訴人揮霍無度，並嗜賭六合彩，致入不敷出，金錢從未
      量入為出」之事實，為被上訴人所否認，依上訴人於原審九十三年三月二十六
      日所提代被上訴人支付之款項，其中八十七、八十八年七月份代償房貸三十四
      萬五千零二十五元，八十八年六月十六日代償房貸一百二十萬元，八十八年七
      月代償房貸一百三十五萬五千一百七十七元，八十八年七月十三日辦理房屋過
      戶五萬三千五百三十八元之事實，固有單據、電匯單等可證（見原審卷第九七
      ─九八、第一０六─一一四頁），又上訴人主張因房屋貸款欠繳致上訴人遭銀
      行對其房地聲請假扣押（有嘉義地方法院八十八年度裁全字第四七六號假扣押
      聲請裁定），然假扣押裁定於此僅能用以證明上訴人向銀行貸款事宜，要與證
      明被上訴人揮霍無度行為無涉。上訴人雖為被上訴人代償房屋貸款，然被上訴
      人已將婚前（八十四年一月二十四日）所購買坐落台南市○○路○段一０七號
      十樓之七之房屋及土地（已付自備款一百多萬元，並繳納部分房貸），於八十
      八年六月二十二日贈予上訴人，並辦妥所有權移轉登記，此有被上訴人提出該
      房地之買賣所有權移轉契約書及其契稅繳款書、贈與契約公證書、及贈與所有
      權移轉契約書影本附於本院卷（見本院卷第四九─五四頁），由此處理房屋不
      動產事宜所支付之款項，實難認被上訴人揮霍無度之行為。又上訴人主張於八
      十七年五月二十六日代償十萬元，八十八年二至四月代償六萬二千五百十元，
      八十八年四至九月代償六萬二千三百八十三元，以上固有匯款單可證（見原審
      卷第九六、第九九─一０六頁），然自兩造八十四年七月二十三日結婚迄今九
      十三年八、九月份，已有九年之久，而以上上訴人所稱代被上訴人所繳納金額
      約為二十三萬元，以九年之期間由上訴人代為繳納二十三萬元，難以此推論被
      上訴人有揮霍無度，嗜賭六合彩，金錢未量入為出之情事。
（五）綜上各情，尚難認客觀上兩造之婚姻已達破裂難以回復之程度，即無准上訴人
      依民法第一千零五十二條第二項規定訴請判決離婚之理。
七、綜上所述，本件上訴人主張被上訴人犯不名譽之罪被處徒刑，已逾請求離婚之期
    間。另主張被上訴人竊取信件部分，因僅判處罰金而與犯不明譽之罪須經判處徒
    刑之要件不符。再主張伊受被上訴人不堪同居之虐待，及兩造間有難以維持婚姻
    之重大事由等情，則不足採。從而上訴人本於民法第一千零五十二條第一項第三
    款、第十款及同條第二項之離婚事由，請求准兩造離婚，非有理由，不應准許。
    原審據此，而為上訴人敗訴之判決，核無不合，上訴意旨指摘原判決不當，求予
    廢棄改判，為無理由，應予駁回。
八、本件事証已明確，兩造其餘攻擊、防禦方法及舉証，因與本判決判斷結果，不生
    影響，爰未逐一論述，併此敘明。
九、據上論結，本件上訴為無理由，依民事訴訟法第四百四十九條第一項、第七十八
    條，判決如主文。
中　　　華　　　民　　　國　　九十三　　年　　　九　　　月　　　七　　　日
　　　　　　　　　　　　　　　　　　臺灣高等法院臺南分院民事第二庭
~B1審判長法官　吳　　志　　誠
~B2　　　法官　楊　　省　　三
~B3　　　法官　李　　素　　靖
右為正本係照原本作成。
如對本判決上訴，須於判決送達後二十日內向本院提出上訴狀，未表明上訴理由者，
應於上訴後二十日內向本院提出理由書。
中　　　華　　　民　　　國　　九十三　　年　　　九　　　月　　 　九　　 日
~B法院書記官　林　　鈴　　香
